臺灣高等法院刑事判決　　　　　　　 94年度交上易字第213號
上　訴　人　臺灣板橋地方法院檢察署檢察官
上　訴　人
即　被　告　甲○○
上列上訴人因過失致死案件，不服臺灣板橋地方法院93年度交易
字第218號，中華民國94年6月30日第一審判決（起訴案號：臺灣
板橋地方法院檢察署93年度偵字第20032號），提起上訴，本院
判決如下：
    主  文
上訴駁回。
甲○○緩刑貳年。
    事  實
一、甲○○並無駕駛重型機車之駕駛執照，竟於民國九十二年十
    月三十一日十四時五十分許，駕駛車牌號碼BQU－897號重型
    機車，搭載饒宜佩，沿臺北縣三重市○○路○段，由西往東
    （往臺北橋方向）行駛，行經臺北縣三重市○○路○段與文
    化南路口，遇紅燈而停車等候，於燈光號誌轉為綠燈後，起
    駛通過上開路口，往前行駛至距離上開路口約十五公尺之重
    新路一段外側車道時，明知汽車行駛時，駕駛人應注意車前
    狀況及兩車併行之間隔，並隨時採取必要之安全措施，而依
    當時天候晴、日間自然光線、現場係市區道路○○○路面、
    乾燥、無缺陷、無障礙物、視距良好等情況，並無不能注意
    之情事，竟疏未注意車前狀況及兩車併行之間隔，因從其機
    車之後照鏡見友人賴雲威（原審另案審理）駕駛車牌號碼C
    FO－846號重型機車，自其左後方加速駛近，旋將由其左側
    超車而過，恐賴雲威之機車於超車之際可能會擦撞到其機車
    ，遂於賴雲威之機車駛至其機車左側時，貿然將其機車往右
    偏靠行駛，而不慎擦撞在該處車道外側、由戴錦香（所涉過
    失致死罪嫌，業由檢察官為不起訴處分確定）甫擬跨上騎乘
    以沿同方向行進之腳踏車，致甲○○、饒宜佩、戴錦香三人
    均人車倒地（戴錦香受傷部分，未據其提出告訴），其中饒
    宜佩從甲○○駕駛機車之後座跌落時，頭部撞及地面，經送
    醫急救，延至九十二年十一月十日一時五十分許，因頭部外
    傷、顱內出血而不治死亡。甲○○於肇事後，留在現場等候
    警員到場處理，嗣於有偵查犯罪權限之機關人員知悉其犯罪
    前，向到場處理之警員承認其為肇事人而自首之，並接受裁
    判。
二、案經饒宜佩之母乙○○○訴由臺北縣政府警察局三重分局報
    請臺灣板橋地方法院檢察署檢察官偵查起訴。
    理  由
一、證據能力部分：按被告以外之人於審判外之言詞或書面陳述
    ，除法律有規定者外，不得作為證據，刑事訴訟法第一百五
    十九條第一項固定有明文。惟被告以外之人於審判外之陳述
    ，雖不符同法第一百五十九條之一至之四之規定，而經當事
    人於審判程序同意作為證據，法院審酌該言詞陳述或書面陳
    述作成時之情況，認為適當者，亦得為證據；當事人、代理
    人或辯護人於法院調查證據時，知有第一百五十九條第一項
    不得為證據之情形，而未於言詞辯論終結前聲明異議者，視
    為有前項之同意，同法第一百五十九條之五定有明文，本件
    被告、檢察官於原審、本院，均未就兩造所提出證據方法之
    證據能力提出爭執，依法均有證據能力。
二、訊據上訴人即被告甲○○固坦承其於上揭時、地無照駕駛重
    型機車擦撞戴錦香之腳踏車而肇事，及被害人饒宜佩因本件
    交通事故而死亡等事實，惟矢口否認有何過失致死犯行，辯
    稱：當時係因賴雲威駕駛機車從伊之機車左側超車，超車之
    速度很快，且兩車間隔又近，導致伊下意識將其機車往右偏
    靠，以閃避賴雲威之機車，始發生本件交通事故等語。經查
    ：
（一）上開犯罪事實，業據告訴人乙○○○於警詢及偵訊時指訴
      綦詳，且有證人戴錦香於警詢時，及證人賴雲威於警詢、
      偵訊及本院審理時之證詞可稽，此外復有道路交通事故現
      場圖、道路交通事故調查報告表(一)、(二)、道路交通補充資
      料表、臺北縣政府警察局舉發違反道路交通管理事件通知
      單影本各一件、現場照片十八幀，及馬偕紀念醫院診斷證
      明書影本、臺灣板橋地方法院檢察署相驗屍體證明書、驗
      斷書、勘驗筆錄各一件、相驗照片七幀等在卷可證，堪認
      告訴人指訴為有依據。
（二）證人戴錦香於警詢證稱：我先牽腳踏車由佑民醫院至重新
      路一段往臺北橋方向之肇事地點，剛要上車，左腳還沒離
      開地面，突然就迷糊了，我等到上救護車才知道發生車禍
      ，車禍發生經過我不知道等語（偵卷第十一頁反面）。參
      諸道路交通事故現場圖所示，並被告及證人戴錦香共同所
      指肇事位置：係在重新路一段距離文化南路口約十五公尺
      處之車道外側；且依上揭道路交通事故現場圖及現場照片
      所示：本件肇事地點即臺北縣三重市○○路○段由西往東
      方向車道，係二線車道，因現場有捷運施工，乃於道路外
      側邊緣擺設工程用之安全島，並以繩索相互連接，藉以與
      捷運工地間，隔離出寬度約一點二公尺之空間，供行人通
      行使用等情，該車道與人行道之間，既有安全島及繩索之
      阻絕，則證人戴錦香腳踏車，當非從道路外突然篡出，足
      認證人戴錦香當時確已將腳踏車牽上重新路一段，並靠路
      邊牽行若干距離後，於甫擬跨上腳踏車往前騎之際，始突
      遭後方行駛而來之被告機車擦撞。又被告於駕駛機車肇事
      之前，在重新路二段與文化南路口停等紅燈，於燈光號誌
      轉為綠燈後，才起駛通過上開路口，往前行駛至肇事地點
      之事實，迭據被告於警詢（偵卷第六頁反面）及原審（原
      審卷第十七頁）供承明確，且有證人賴雲威於原審證詞可
      稽（原審卷第八一頁），堪認當時於被告前方車道外側之
      證人戴錦香所騎腳踏車，乃被告目力所及，惟被告從後方
      超越證人戴錦香腳踏車之際，卻擦撞該腳踏車而肇事，顯
      見被告疏未注意車前狀況及兩車併行間隔。
（三）按汽車行駛時，駕駛人應注意車前狀況及兩車併行之間隔
      ，並隨時採取必要之安全措施，道路交通安全規則第九十
      四條第三項定有明文。查被告係具通常智識能力之成年男
      子，並已實際駕駛機車行駛於市區道路，對於前開規定，
      自難諉為不知。而依當時天候晴、日間自然光線、現場係
      市區道路○○○路面、乾燥、無缺陷、無障礙物、視距良
      好，有上揭道路交通事故調查報告表可按，並無不能注意
      之情事，竟疏未注意車前狀況及兩車併行之間隔，以致擦
      撞到戴錦香之腳踏車而肇事，自應負過失之責。至起訴書
      誤認被告當時駕駛機車有變換車道之情形（查被告原係行
      駛於外側車道，該車道之右側邊緣即為安全島，殊無往右
      偏駛以變換車道之可能），而載有被告違反行車變換車道
      時應先顯示方向燈光或手勢之注意義務乙節，尚嫌無據，
      惟被告既有違反上揭道路交通安全規則第九十四條第三項
      規定，洵無礙其過失罪責之認定。又被告辯稱：本件交通
      事故係因賴雲威駕駛機車從伊之機車左側超車所致等語，
      惟證人賴雲威於原審證稱：當時我們在等紅綠燈，我在被
      告後面，相隔二、三台機車，後來綠燈往前行駛，我就從
      後面超過被告之機車，超車時，兩車相距最少有一隻手臂
      的距離，我超越他時並沒有發現何異樣，是超越之後聽到
      聲響，回頭看才發現被告撞到旁邊的腳踏車等語（原審卷
      第八一頁），尚難認證人賴雲威超車行為，有何足致被告
      喪失注意能力，或逼使被告必須往右偏駛之情形。況且，
      被告於偵訊稱：當時我左後方有一台機車要超車，他距離
      很近，我就往右，我從照後鏡看到……他距離近，速度快
      ，我怕撞到我，所以閃等語（相驗卷第四一頁反面、四二
      頁），足徵被告當時並非猝然驚覺證人賴雲威超車，而係
      於證人賴雲威機車駛至之前，已從其機車之照後鏡中觀察
      預見超車之跡象，且被告亦稱：賴雲威機車於超車時，並
      無與伊機車發生擦撞，亦無故意向右靠近伊機車等語（偵
      卷第七頁），於原審稱：因為我的機車是新車，我怕被賴
      雲威擦撞到，所以就右偏等語（原審卷第十七頁），或稱
      ：因為賴雲威超車的速度很快，距離又近，我又是無照駕
      駛，所以會怕，才下意識往右偏閃避他的車等語（原審卷
      第八七頁），足認被告因愛護自己新車，或因無照駕駛技
      術生疏，始於證人賴雲威機車駛至時，主動右偏遠避，或
      反應過當而往右偏駛，因此，被告就本件交通事故，自應
      負肇事責任。本件經送鑑定機關鑑定肇事責任，亦同此認
      定，即一甲○○無照駕駛普通重機車，反應過當擦撞戴錦
      香腳踏車，為肇事原因。二戴錦香乘騎腳踏車，賴雲威駕
      駛重機車，均無肇事因素。」有臺灣省臺北縣區車輛行車
      事故鑑定委員會九十四年三月八日北縣鑑字第0925182010
      號函附之鑑定意見書（北縣鑑字第922010號），及臺灣省
      車輛行車事故覆議鑑定委員會九十四年四月二十六日府覆
      議字第0940100194號函在卷可參。
（四）而被害人饒宜佩確因本件車禍死亡，有上揭馬偕紀念醫院
      診斷證明書影本、臺灣板橋地方法院檢察署相驗屍體證明
      書、驗斷書、勘驗筆錄、相驗照片等可稽，與被告之上開
      過失行為間，有相當因果關係。事證明確，被告犯行堪予
      認定。
三、核被告甲○○所為，係犯刑法第二百七十六第一項過失致死
    罪。按「汽車駕駛人，無駕駛執照駕車、酒醉駕車、吸食毒
    品或迷幻藥駕車、行駛人行道或行經行人穿越道不依規定讓
    行人優先通行，因而致人受傷或死亡，依法應負刑事責任者
    ，加重其刑至二分之一」，道路交通管理處罰條例第八十六
    條第一項定有明文。本件被告當時未經考領重型機車駕駛執
    照之事實，已據其供承在卷，並有道路交通事故調查報告表
    、舉發違反道路交通管理事件通知單影本附卷可佐，其無駕
    駛執照駕車，因而致人死亡，應依前開規定加重其刑。又被
    告於肇事後，留在現場等候警員到場處理，嗣於有偵查犯罪
    權限之機關人員知悉其犯罪前，向到場處理之警員承認其為
    肇事人，此有道路交通事故肇事人自首情形紀錄表在卷足憑
    （偵卷第三十頁），被告亦未逃避接受裁判，合於自首之要
    件，應依刑法第六十二條前段減輕其刑。被告同時有刑之加
    重及減輕事由，應依刑法第七十一條第一項規定先加後減之
    。
四、原審以事證明確，適用依刑事訴訟法第二百九十九條第一項
    前段，刑法第二百七十六條第一項、第六十二條前段，道路
    交通管理處罰條例第八十六條第一項，罰金罰鍰提高標準條
    例第一條前段，並審酌被告前無犯罪紀錄，其無照駕駛機車
    ，疏未注意車前狀況及兩車併行間隔而肇事，過失程度非輕
    ，且造成被害人死亡之無可彌補遺憾，肇事之後一再飾詞卸
    責，毫無悔意，本已承諾賠償新臺幣（下同）六十萬元，並
    先行支付頭款二十萬元，旋又反悔，迄今未為任何賠償，犯
    後態度不佳，及公訴人求刑一年六月太重等一切情狀，量處
    有期徒刑一年，核無不當。被告執陳辭上訴，為無理由，而
    檢察官循詢告訴人請求上訴略以：被告未和解，原審量刑太
    輕等語，惟兩造已達成民事和解，有和解筆錄在卷可參，是
    檢察官上訴，即失依據，為無理由，因此被告及檢察官上訴
    ，均應予以駁回。惟被告並無前科，有本院被告全國前案紀
    錄表在卷可參，且已與被害人達成民事和解，有和解筆錄在
    卷可參，經此審判科刑教訓，當知謹慎，而無再犯之虞，爰
    諭知緩刑二年，以啟自新。
據上論斷，應依刑事訴訟法第三百六十八條，刑法第七十四條第
一款，判決如主文。
本案經檢察官鄭龍照到庭執行職務。
中　　華　　民　　國　　94　　年　　10　　月　　18 　日
  　　　　　　　　交通法庭　審判長法　官　溫耀源
　　　　　　　　　　　　　　　　  法　官　段景榕
　　　　　　　　　　　　　　　　  法　官　周政達
以上正本證明與原本無異。
不得上訴。
                                  書記官　陳菊珍
中　　華　　民　　國　　94　　年　　10　　月　　18　　日
附錄：本案論罪科刑法條全文
中華民國刑法第276條：
因過失致人於死者，處2 年以下有期徒刑、拘役或2 千元以下罰
金。
從事業務之人，因業務上之過失犯前項之罪者，處5 年以下有期
徒刑或拘役，得併科3千元以下罰金。
